---
title: "Predição de Coeficiente de Partição de Sideróforos usando Redes Neurais Artificiais"
author: "Miquéias Amorim Santos Silva & Jesus Antonio Alvarado Huayhuaz"
date: '2022-08-07'
output: pdf_document
---

```{r setup, include=FALSE}
knitr::opts_chunk$set(echo = TRUE)
```

# 1. Introdução 

Uma molécula com potencial atividade farmacológica deve ter algumas caraterísticas químicas para favorecer a biodisponibilidade, a permeabilidade celular, a solubilidade, entre outros fatores determinantes. Diferentes carateristicas químicas ou descritores são considerados nos modelos \textit{in silico} que predizem se uma molecula poderia se tornar um fármaco. Essa capacidade é conhecida como drogabilidade ou \textit{druglikeness} e algumas das mais populares são Lipinski \cite{lipinski}, Ghose \cite{ghose}, Veber \cite{veber}, Egan \cite{egan} e Muegge \cite{muegge}. Essas regras empíricas consideram uma faixa de valores para a massa molecular, a topologia da área de superfície polar (TPSA), o número de átomos com capacidade de formar ligações de hidrogênio, entre outros (Tabela 1). 

\setlength{\parindent}{8mm} Um dos parâmetros mais recorrentes é o coeficiente de partição, que consiste na razão das concentrações da molécula em estudo, entre dois solventes imiscíveis em equilíbrio. O coeficiente de partição octanol-água (logP) é usado como uma medida de lipofilicidade e um indicador geral de permeabilidade celular \cite{hansch}, com valores ótimos relatados entre 1 e 3.

\setlength{\parindent}{8mm} Várias ferramentas foram desenvolvidas para a previsão de logP \cite{daina2017swissadme}, principalmente permitindo a economia de reagentes químicos, esforço e tempo. Assim, encontramos os métodos da mecânica quântica (\textit{ab initio}, semi-empírico, DFT, etc), que requerem o cálculo da energia eletrônica da molécula em octanol, água e no vácuo, para estimar o logP determinando o valor da energia livre de Gibbs. Estes são menos adequados para serem aplicados em grandes bases de dados devido ao seu alto custo computacional. 

\setlength{\parindent}{8mm} Os métodos menos dispendiosos e, portanto, considerados padrão, são baseados na soma das contribuições logP por átomo ou por grupo funcional (ou também chamado de fragmento) \cite{ghose1988atomic,cheng2007computation,plante2018jplogp,tetko2002application,moriguchi1992simple,pedretti2002vega,goss2005predicting}. Embora esses métodos tenham um bom grau de predição, eles apresentam diferentes limitações, como valores não reais, bias que subestima o logP, número limitado de átomos de metais de transição, entre outros.

#### Tabela 1. \textit{Druglikeness} das regras empíricas clásicas

|          |                                                                             Druglikeness                                                                             | Ref. |
|----------|:--------------------------------------------------------------------------------------------------------------------------------------------------------------------:|------|
| Lipinsky | MW<500, logP<4.15, N ou O <10, NH ou OH <5                                                                                                                | \cite{lipinski}  |
| Ghose    | 160<MW<480, -0.4<logP<5.6, 40<MR<130, 20<atoms<70                                                                                           | \cite{ghose}  |
| Veber    | Rotatable bonds<10, TPSA <140                                                                                                                                   | \cite{veber}  |
| Egan     | logP<5.88, TPSA<131.6                                                                                                                                         | \cite{egan}  |
| Muegge   | 200<MW<600, -2<logP<5, TPSA<150, Num. rings<7, NumC>4,<br> Num. heteroatoms>1, Num. rotatable bonds< 15, H-bond acc<10, H-bond don<5 | \cite{muegge}  |

\setlength{\parindent}{8mm} Atualmente, modelos baseados em inteligência artificial estão disponíveis para previsão de logP, com código aberto, uso de bancos de dados públicos e alto grau de precisão, porém, algumas limitações permanecem, como o uso de dados de treinamento com moléculas de baixo peso molecular e restrições quanto ao uso de metais de transição \cite{chen2021mrlogp}. Existe a necessidade de gerar bancos de dados de compostos bioinorgânicos \cite{medina2022} devido ao grande potencial farmacológico representado por complexos ou compostos de coordenação entre biometais e drogas orgânicas. Esses potenciais metalofármacos apresentam alta versatilidade química quanto à farmacocinética e farmacodinâmica. 
    
\setlength{\parindent}{8mm} Com base nisso, propomos neste estudo a predição de logP a partir de um banco de dados original baseado em moléculas com massa molecular superior a 500 Dalton, de interesse em química bioinorgânica medicinal devido a sua alta afinidade pelo ferro, essas moléculas são chamadas de sideróforos e uma boa estimativa do parámetro será importante para conhecer seu potencial efeito Cavalo de Tróia contra microrganismos patogênicos com resistência a antibióticos.

# 2. Metodologia e Resultados

## 2.1 Dataset

O nosso banco de dados foi criado em código SMILES a partir de uma revisão da literatura de sideróforos naturais e quimicamente modificados. Logo de gerar as 232 estruturas tridimensionais no formato MOL2 usamos o programa RFL-score, disponível em https://github.com/combilab-furg/rfl-score_v1, para extrair 250 descritores químicos com os programas de quimioinformática Padel e RDKit. 

### Bibliotecas úteis

```{r setup sim1, echo=TRUE,message=FALSE, warning=FALSE}

if(!require("tidyverse")){
  install.packages("tidyverse")
  library(tidyverse)
}

if(!require("doParallel")){
  install.packages("doParallel")
  library(doParallel) 
}

if(!require("caret")){
  install.packages("caret")
  library(caret)
}

if(!require("VIM")){
  install.packages("VIM")
  library(VIM)
}

if(!require("neuralnet")){
  install.packages("neuralnet")
  library(neuralnet)
}

if(!require("modelr")){
  install.packages("modelr")
  library(modelr)
}
```

### Importando dados

```{r,  warning=FALSE}
dados <- read.csv("sider_original_con_clases_sin_NC6.csv", header = TRUE, sep = ",")
dados <- as_tibble(dados)
head(dados)
```

### Filtragem das variáveis com uma quantidade muito grande de zeros.

```{r, warning=FALSE}
dados_ <- dados[, which(as.numeric(colSums(dados != 0)) > 150)]
dados_ <- dados_[,-2]
head(dados_)
```

### Apresentação do box plot das variáveis.

#### 1

```{r, fig-margin, fig.margin=TRUE, fig.fullwidth=TRUE,  warning=FALSE}
par(mfrow=c(3,3)) 
for(i in 2:10){
  boxplot(dados_[,i], horizontal = TRUE, main= colnames(dados_)[i])
}
```

#### 2

```{r,  warning=FALSE}

par(mfrow=c(3,3)) 
for(i in 11:19){
  
  boxplot(dados_[,i], horizontal = TRUE, main= colnames(dados_)[i])
}

```

#### 3

```{r,  warning=FALSE}
par(mfrow=c(3,3)) 
for(i in 20:28){
  
  boxplot(dados_[,i], horizontal = TRUE, main= colnames(dados_)[i])
}
```

#### 4

```{r,  warning=FALSE}
par(mfrow=c(3,3))  
for(i in 29:37){
  
  boxplot(dados_[,i], horizontal = TRUE, main= colnames(dados_)[i])
}

```

#### 5

```{r,  warning=FALSE}
par(mfrow=c(3,3)) 
for(i in 38:46){
  
  boxplot(dados_[,i], horizontal = TRUE, main= colnames(dados_)[i])
}
```

#### 6

```{r,  warning=FALSE}
par(mfrow=c(3,3)) 
for(i in 47:55){
  
  boxplot(dados_[,i], horizontal = TRUE, main= colnames(dados_)[i])
}
```

#### 7

```{r,  warning=FALSE}
par(mfrow=c(3,3)) 
for(i in 55:63){
  
  boxplot(dados_[,i], horizontal = TRUE, main= colnames(dados_)[i])
}

```

#### 8

```{r,  warning=FALSE}
par(mfrow=c(3,3)) 
for(i in 64:72){
  
  boxplot(dados_[,i], horizontal = TRUE, main= colnames(dados_)[i])
}

```

#### 9

```{r,  warning=FALSE}
par(mfrow=c(3,3)) 
for(i in 73:81){
  
  boxplot(dados_[,i], horizontal = TRUE, main= colnames(dados_)[i])
}

```

#### 10

```{r,  warning=FALSE}
par(mfrow=c(3,3)) 
for(i in 82:90){
  
  boxplot(dados_[,i], horizontal = TRUE, main= colnames(dados_)[i])
}

```

#### 11

```{r,  warning=FALSE}
par(mfrow=c(3,3)) 
for(i in 91:99){
  
  boxplot(dados_[,i], horizontal = TRUE, main= colnames(dados_)[i])
}

```

#### 12

```{r, warning=FALSE}
par(mfrow=c(3,3)) 
for(i in 100:108){
  
  boxplot(dados_[,i], horizontal = TRUE, main= colnames(dados_)[i])
}

```

#### 13

```{r,  warning=FALSE}
par(mfrow=c(3,3)) 
for(i in 109:116){
  
  boxplot(dados_[,i], horizontal = TRUE, main= colnames(dados_)[i])
}

```

### 2.1.1 Dados faltantes

```{r}
if(any(is.na(dados_)) == FALSE){
  print("Sem nulos")
}else{
  Print("Tem nulos")
}
```

## 2.2 Seleção de atributos com Recursive Feature Elimination

```{r,  warning=FALSE}
# Processamento paralelo

no_cores <- detectCores() - 1  
registerDoParallel(cores=no_cores)  
cl <- makePSOCKcluster(no_cores) 

#Recursive Feature Elimination

rfeCrtl <- rfeControl(functions=rfFuncs, method="repeatedcv", 
                      number=3, repeats=1, returnResamp="all", 
                      seeds=set.seed(1234))

rfeResults <- rfe(MolLogP ~., data=dados_,  
                    sizes=seq(2,  
                    ceiling( min( max(2/3*(ncol(dados_)-1),
                    sqrt(nrow(dados_))) ,ncol(dados_)) ), by=1),
                    rfeControl=rfeCrtl, method="glm")

trainIndex <- createDataPartition(dados_$MolLogP, p = .8, 
                                  list = FALSE, 
                                  times = 1)

# Normalize the data
maxs <- apply(dados_[,-1], 2, max)
mins <- apply(dados_[,-1], 2, min)
dados_[,-1] <- as.data.frame(scale(dados_[,-1], center = mins,
                              scale = maxs - mins))

train <- dados_[ trainIndex,]
test  <- dados_[-trainIndex,]

plot(rfeResults, type = c("o", "g"))
list<-predictors(rfeResults) 
print(list)
```

```{r,  warning=FALSE}
cols <- c(list, "MolLogP")
trainData <- train[,cols]
testData <- test[,cols]
```

## 2.3 Regressão

```{r Regressão, echo=TRUE,fig.align="center",  warning=FALSE}
# Processamento paralelo

no_cores <- detectCores() - 1  
registerDoParallel(cores=no_cores)  
cl <- makePSOCKcluster(no_cores)



nn <- neuralnet(MolLogP ~ ., 
                data = trainData, hidden = c(3,5, 3),threshold = 0.001, 
                linear.output = TRUE)
```

## 2.4 Plotando a rede neural

```{r,  warning=FALSE}
library(neuralnet)
plot(nn, rep = "best", cex = .9, fontsize = 12, arrow.length = .15)
```

## 2.5 Avaliação do modelo
```{r,  warning=FALSE}
data.frame(
  R2 = rsquare(nn, data =trainData),
  RMSE = rmse(nn, data = trainData),
  MSE = mse(nn, data = trainData),
  MAE = mae(nn, data = trainData)
)
```


## 2.6 Validação do modelo

### R2, RMSE, MSE, MAE

```{r,  warning=FALSE}
data.frame(
  R2 = rsquare(nn, data =testData),
  RMSE = rmse(nn, data = testData),
  MSE = mse(nn, data = testData),
  MAE = mae(nn, data = testData)
)
```

## 2.7 Plotando o ajuste do modelo

```{r Regressão2, echo=TRUE,fig.align="center", warning=FALSE}
#Predict on test data
pr.nn <- predict(object = nn, newdata = testData)
```

```{r Regressão3, echo=TRUE,fig.align="center",  warning=FALSE}
par(mfrow=c(1,1),pty="s")
plot(testData$MolLogP, as.vector(pr.nn), col = "red",
     main = 'Real vs Predicted')
abline(0, 1, lwd = 2)
```

## 2.8 Salvando o modelo

```{r,  warning=FALSE}
saveRDS(nn, "./final_model_2.rds")
bb <- readRDS("./final_model_2.rds")
```

# 3. Discussões

Nosso banco de dados continha um grande número de zeros e desbalanceamentos, portanto, apenas 116 dos 250 atributos com pelo menos 150 dados diferentes de zero foram considerados. Apesar de estarmos reduzindo o número de atributos para 46% do total, conseguimos melhorar a qualidade do dataset. Na base de dados também fizemos uma atribuição manual dos tipos de sideróforos para realizar um estudo de classificação, no entanto, isso não foi considerado neste trabalho mas será utilizado para futuras pesquisas utilizando as ferramentas aprendidas na disciplina.

Os valores de logP, nossa variável de interesse, indicados como MolLogP na ultima coluna do banco de dados, não apresentam outliers e variam de -9 (altamente hidrofílico) a 7,7 (altamente lipofílico). Por outro lado, para realizar uma análise exploratória dos dados, geramos os boxplots de todos os atributos, observando que muitos deles continham valores fora dos quartis. Decidimos manter esses valores, considerando-os importantes na descrição química dos sideróforos. 

Na seleção de atributos com RFE, foi identificado menor RMSE na validação cruzada repetida, quando foram utilizados 31 atributos. Uma vez que esses atributos foram identificados, os dados foram normalizados e particionados em treinar (80%) e teste (20%). Destacamos o número de carbonos, nitrogênios, heteroátomos, hidrogênios doadores de H-bond e TPSA, como alguns dos descritores químicos identificados com RFE.

Após testes com várias combinações entre camadas ocultas, número de neurônios e taxa de aprendizado, optamos por usar um limite de 0,001 e 3 camadas ocultas com 3, 5 e 3 neurônios, respectivamente, para nossos dados de treinamento. Os valores de R2 para os dados de treinamento e teste são 0,9966618 e 0,9901527, respectivamente, apresentando alta acurácia, que também é apreciado na figura "real vs predicted".

Um dos principais artigos de predição de logP baseado em um método de distribuição atômica relata um R2 de 0.918, usando um gerador de descritor comercial (MOE) e um codificador molecular mais sofisticado que o SMILES (SMARTS) \cite{wildman1999prediction}. Já uma publicação recente baseada em Transfer Learning prevê logP de pequenas moléculas de um conjunto de dados Reaxys e PhysProp com um R2 de 0.988 \cite{chen2021mrlogp}.

Como perspectiva futura, pretendemos realizar uma comparação exaustiva com outros modelos que consideram uma massa molecular próxima à de sideróforos e consideram metais de transição, para nos aproximarmos de um cenário de interesse farmacológico.

# 4. Conclusões    

Sideróforos ou transportadores de ferro são atualmente utilizados com grande interesse farmacológico, devido ao seu potencial efeito Cavalo de Tróia em microrganismos patogênicos com resistência a antibióticos, portanto, é relevante estimar a capacidade dessas moléculas de permear a membrana celular. Neste trabalho construímos um banco de dados baseado em 250 descritores químicos de 232 sideróforos naturais e sintéticos relatados na literatura. Identificamos 31 atributos que nos permitiram gerar um modelo de rede neural com alto grau de predição.

\bibliographystyle{unsrt}
\bibliography{bibTex}


